【裁判字號】    89,訴,2800
【裁判日期】    901109
【裁判案由】    強盜等
【裁判全文】
臺灣高雄地方法院刑事判決                        八十九年度訴字第二八號
    公  訴  人  臺灣高雄地方法院檢察署檢察官
    被      告  乙○○
    指定辯護人  甲○
右列被告因強盜等案件，經檢察官提起公訴（八十九年度偵字第二五五四二號），甲○判決如左：
    主  文
乙○○傷害人之身體，累犯，處拘役肆拾日，如易科罰金，以參佰元折算壹日，並應
於刑之執行完畢或赦免後，令入相當處所，施以監護壹年。扣案皮帶壹條沒收。
    事  實
一、乙○○為藥物中毒性精神病者，時會有幻聽或幻視之情況出現，前於民國八十六
    年間，因違反麻醉藥品管理條例案件，經甲○判決處有期徒刑六月確定，自八十
    六年六月二十四日起入監服刑，至八十六年十二月二十三日執行完畢，同年又因
    妨害自由案件，經台灣高等法院高雄分院判決處有期徒刑四月及七月，定應執行
    之刑十月確定，自八十七年六月十六日起入監服刑至八十八年三月十二日執行完
    畢，竟不知悔改，於八十九年十一月十二日下午三時十五分許，在高雄縣美濃鎮
    龍山里龍山國小操場，因向己○○索取飲料未果，憤而以皮帶抽打蕭某，進而與
    之互毆使己○○受有頸部挫擦傷三處各五公分，右手臂挫擦傷一處五公分及左手
    肘擦傷一處二公分之傷害，嗣蕭某與友人丁○○聯手反擊使乙○○求饒，己○○
    與丁○○遂趁機逃離現場而報警於前揭地點將乙○○逮捕，並扣得朱某所有之皮
    帶一條。
二、案經己○○訴由高雄縣警察局旗山分局報告台灣高雄地方法院檢察署檢察官偵查
    起訴。
    理  由
一、訊據被告乙○○固未否認以皮帶抽打己○○之事實，惟矢口否認有傷害之故意，
    辯稱：當時是因為遭蕭某等人毆打才還手云云。然查：案發之時被告因為向己○○索取飲料不成憤而持皮帶抽打蕭某一情，業經告訴人己○○指訴綦詳，核與證
    人丁○○證稱：「當時我與女友在拍照，蕭某後來過來，乙○○看見蕭某手上有
    飲料就說飲料給我，蕭某不給他，乙○○就用皮帶打他，先打一下，他不給，又
    再打二下。（何部位？）手與上半身」之語相符，而己○○確因被告之犯行而受
    有如事實欄所述之傷害，亦有警卷所附三聖醫院診斷證明書八十九年十一月十二
    日己○○之診斷證明書一紙可憑，此外，並有皮帶一條扣案可資為證，本件事證
    明確，被告所辯應不足採，其傷害犯行堪予認定。
二、核被告所為係犯刑法第二百七十七條第一項之傷害罪，被告前於八十六年間，分
    別因違反麻醉藥品管理條例及妨害自由案件，經甲○及台灣高等法院高雄分院判
    決確定，甫於八十八年三月十二日執行完畢，有台灣高等法院被告全國前案紀錄
    表可資為證，其於前案執行完畢後，再犯本件本刑有期徒刑以上之罪，為累犯，
    應依刑法第四十七條之規定加重其刑，又查：經委請高雄市立凱旋醫院就被告行
    為時之精神狀態為鑑定，鑑定結果認被告乙○○之臨床心理衡鑑認為：「總智商
    約為八十五，操作智商略有障礙，抽象思考能力較差，衝動、挫折忍受力低，現
    實判斷力較差，自我評價差，缺乏信心，人際關係退縮、疏離，對自我和他人缺
    乏正確的認知，有慮病、焦慮及憂慮等情緒困擾，衡鑑結果顯有精神病之可能。
    而腦電圖圖譜報告顯示：「認知功能有下降，包括注意力缺損」，結論並認：「
    案主臨床診斷為藥物中毒性精神病，雖已戒斷多年，仍有時會有幻聽或幻視之情
    況出現」有高雄市立凱旋醫院九十年八月十五日，高市凱醫成字第三三三三號函
    覆之精神鑑定書可參。甲○認被告既為中毒性精神病患者，對於事物之判斷及現
    實之認知欠佳，自無法有效作正確生事物判斷，無有完全的自由決定意思能力，
    就法律層面之『心神喪失』與『精神耗弱』的意函而言，犯案當時的精神狀態應
    已達於『精神耗弱』的程度」，應依刑法第十九條第二項規定減輕其刑，並依法
    先加後減之。爰審酌被告之因索取飲料未成便對告訴人暴力相向之犯罪動機及目
    的固有不是，犯後又否認犯行難謂有悔悟之心，然其前開所為係因受有精神病之
    苦所致，殊值同情等一切情狀，量處如主文所示之刑，並諭知易科罰金之折算標
    準。又中華民國刑法第四十一條業經立法院於九十年一月四日修正，總統於同月
    十日公布，自該月十二日起施行，而被告所犯為最重本刑三年以下有期徒刑之罪
    ，且經甲○量處六月以下有期徒刑，依其行為時即修正前刑法第四十一條之規定
    ，所宣告之刑本得易科罰金，然其行為後刑法第四十一條既經修正，自應依刑法
    第二條第一項前段，適用裁判時之法律即修正後之刑法第四十一條第一項之規定
    ，附此敘明。再審諸前揭高雄市立凱旋醫院精神鑑定報告書意旨，認「被告本身
    之情緒控制差及衝動性高，且有物質濫用之前科，必須處置以強制之治療為妥」
    ，而被告確實因為對父親丙○○施以暴力，為丙○○提出傷害告訴，經甲○查閱
    台灣高雄地方法院檢察署八十九年度偵字第二五七一七號偵查及警訊卷屬實，顯
    見被告因所患精神疾病有對他人施暴之傾向，為被告之利益及避免對他人人身安
    全及社會治安造成影響，爰併依刑法第八十七條第二項、第三項規定宣告於刑之
    執行完畢或赦免後，令入相當場所，施以監護一年，期依保安處分執行法第四十
    六條、第四十七條規定將被告送往精神病院、醫院或其他適當處所，予以治療及
    監視其行動，以資兼顧。至扣案之皮帶一條，係被告所有供其為本件傷害犯行所
    用之物，已經被告坦承在卷，依刑法第三十八條第一項第二款規定宣告沒收之。
三、公訴人移請併予審理台灣高雄地方法院檢察署八十九年度偵字第二五七一七號被
    告於八時九年十月二十四日毆打其父丙○○涉犯傷害罪部分，業經告訴人丙○○
    於甲○審理時撤回對被告之傷害告訴，因與本件業經起訴有罪部分無裁判上一罪
    之關係，甲○不得併予審究，自應交由檢察官另為適法之處置。
四、至公訴意旨另認被告於案發之時，以前開傷害之強暴手段，至使被害人己○○不
    能抗拒而強取蕭某之腳踏車，因認被告之所為涉犯刑法地三百二十八條第一項之
    強盜罪，然按強盜罪之構成，以其所實施之強暴、脅迫，已達於使人不能抗拒之
    程度為必要，倘其取物手段雖屬不法，而尚未使人至於不能抗拒者，縱觸犯他種
    罪名，尚難以強盜論擬。又刑法上之強盜罪，以有為自己或第三人不法所有之意
    圖為構成要件之一，若奪取財物係基於他種目的，而非出於不法所有之意思者，
    縱其行為違法，要不成立強盜罪。（最高法院二十九年上字第三００六號、二十
    一年台上字第十八號判例著有明文）。本件被告乙○○於告訴人己○○與丁○○
    逃離案發現場時，曾騎乘己○○之腳踏車追逐蕭某二人，為證人丁○○證稱，該
    腳踏車係其等逃跑時未及牽走，而非被告搶取，而證人即案發時到現場逮捕被告
    之員警戊○亦於甲○審理時證稱，伊到現場時，蕭某之腳踏車仍在校園內，被告
    在校園步行，並未騎乘該腳踏車（見甲○九十年八月三日及五月二十九日筆錄）
    足見被告客觀上雖曾使用該腳踏車，但主觀上對之並無不法所有之意圖，此外，
    證人丁○○並證稱：「蕭柏洲就把飲料丟很遠，他們二人就打起來了。他（指被
    告）被蕭某壓倒在地，他說放手他要走了，我們就放手，但我們走時將腳踏車留
    在原地，就被被告騎走了。」等語，告訴人己○○亦表示，為被告打傷之後經過
    一番抵抗就逃跑了（見甲○八十九年十二月二十九日筆錄），顯見被告與告訴人
    於案發之時雖有肢體之衝突，然被告對於告訴人所為之傷害行為，並未達於不能
    抗拒之程度，從而，被告之所為，主觀上不具有不法所有之意圖，客觀上亦未達
    於使告訴人不能抗拒之程度，自與強盜罪之構成要件有別，此外並查無其他積極
    證據足資顯示被告確有如公訴人所指之強盜犯行，應法本應就此一部份為被告無
    罪之諭知，然因公訴人認被告被訴犯強盜罪部分與業經起訴有罪部分，有牽連犯
    之裁判上一罪關係，故不另為無罪之諭知，附此敘明。
據上論斷，應依刑事訴訟法第二百九十九條第一項前段，刑法第二百七十七條第一項
、第三十八條第一項第二款、第四十一條第一項、第四十七條、第十九條第二項、第
八十七條第二、三項，罰金罰鍰提高標準條例第一條前段，判決如主文。
中      華      民      國      九十      年    十一    月      九      日
                                  臺灣高雄地方法院刑事第二庭
                      法  官  卓立婷
右正本證明與原本無異。
如不服本判決，應於判決送達後十日內，向甲○提出上訴狀。
                                       書記官    陳家宏
中    華    民    國      九十      年      十一      月      十三      日


司法院資訊處製作；財團法人民間司法改革基金會備份。
